【裁判字號】    88,上訴,2436
【裁判日期】    890517
【裁判案由】    常業重利
【裁判全文】
台灣高等法院台中分院刑事判決                  八十八年度上訴字第二四三六號
    上  訴  人
    被      告  丙○○
右列上訴人因常業重利案件，不服台灣台中地方法院中華民國八十八年十月十三日第
一審判決（民國八十八年度訴字第一七一一號；起訴案號：台灣台中地方法院檢察署
八十八年度偵字第一八○五五號），提起上訴，本院判決如左：
    主  文
上訴駁回。
    事實及理由
一、本案經本院審理結果，認第一審判決認事用法及量刑均無不當，應予維持，並引
    用第一審判決書記載之事實、證據及理由（如附件）。
二、被告仍執前詞，否認以重利為常業，經核非有理由，應予駁回。
據上論斷，應依刑事訴訟法第三百六十八條、第三百七十三條，判決如主文。
本案經檢察官甲○○到庭執行職務。
中      華      民      國    八十九    年      五      月      十七    日
                                  台灣高等法院台中分院刑事第八庭
                                        審判長法官  羅  得  村
                                              法  官  古  金  男
                                              法  官  林  輝  煌
右正本證明與原本無異。
如不服本判決，應於判決送達後十日內向本院提出上訴狀，其未敘述理由者，應於提
出上訴狀後十日內向本院補提理由書，並按他造當事人之人數提出繕本。
                                              書記官  劉  恒  宏
中      華      民      國    八十九    年      五      月      十八    日
                                                                        Ｑ
臺灣臺中地方法院刑事判決                        八十八年度訴字第一七一一號
    公  訴  人  台灣台中地方法院檢察署檢察官
    被      告  丙○○  男三十三歲（民國○○○年○○月○○○日生）
                        住台中市西屯區福上巷二一六弄二之十號
                        身分證統一編號：Ｂ一二八一三七一號
    選任辯護人  陳春成  律師
                鐘為盛  律師
右列被告因重利案件，經檢察官提起公訴（八十八年度偵字第一八０五五號），本院
判決如左：
    主  文
丙○○以乘他人急迫貸以金錢，而取得與原本顯不相當之重利為常業，累犯，處有期
徒刑拾月。
    事  實
一、丙○○前曾於民國八十七年間因重利罪，經本院判處有期徒刑四月，甫於八十八
    年三月二十二日易科罰金執行完畢，仍不知悔改，復基於牟取不法重利之犯意，
    於八十八年七月中旬某日起，再經營俗稱地下錢莊之業務，於自由時報刊登「身
    分證、來就借‧‧‧」之廣告，利用0000000為聯絡電話，招攬急需用錢
    之不特定人前來借貸，藉以賺取與原本顯不相當之重利，並以之為常業。其借貸
    之方式為，利息以十日為一期，每期每萬元新台幣（下同）二千元，於借款時先
    扣第一期利息，借款人須交付國民身分證原本及借款金額三倍之本票予丙○○質
    押，供作擔保，以之為常業。八十八年七月二十一日，適有乙○○（起訴書誤載
    為洪哲錄，應予更正）急需用款，經由報紙廣告，以前開電話與丙○○聯絡，丙
    ○○於同日上午十一時三十分許抵台中縣霧峰鄉○○街二十九巷二十七號五樓乙
    ○○住處，貸予乙○○二萬元，每十日為一期之利息四千元計算，並先扣第一期
    之利息，實際僅交付乙○○一萬六千元，乙○○即將國民身分證原本及面額六萬
    元本票各一紙交付丙○○質押擔保。嗣於八十八年七月三十日下午三時三十分許
    ，丙○○持前開乙○○之國民身分證及本票至台中市○○路與忠明南路口欲收取
    乙○○第二期利息時為警查獲，並扣得前開國民身分證（已發還被害人乙○○）
    及本票各一紙。
二、案經台中縣警察局烏日分局移送臺灣臺中地方法院檢察署檢察官偵查起訴。
    理  由
一、訊據被告丙○○坦承於前揭時地，以刊登廣告，利用0000000為聯絡電話
    ，招攬不特定人前來借款，以十天為一期，每萬元利息二千元，惟矢口否認以重
    利為常業，辯稱：伊另於大盈起重工程行有限公司擔任技工，有固定職業，且只
    借乙○○一人而已云云；辯護人並辯稱：乙○○是否顯有急迫之情，頗有疑義云
    云。經查：乙○○因急需用錢，經由報紙廣告，以0000000號電話與丙○
    ○聯絡，借得二萬元，每十日為一期之利息四千元計算，並先扣第一期之利息，
    實得一萬六千元，並將國民身分證原本及簽發面額六萬元本票各一紙交付被告質
    押擔保等情，業據被害人乙○○分別於警訊、偵查中陳述明確，而乙○○與被告
    並無怨隙，在此次借款之前，亦不相識，亦據乙○○指陳在卷，亦明其無誣陷被
    告之理，此外，並有本票及贓物認領保管收據各一紙扣案足資佐證。而被告借款
    予乙○○每一萬元，以十日為一期，利息為二千元，其借款年息高達百分之七百
    三十，參酌當地經濟狀況，較之一般債務借貸之利息，有特殊之超額，自係與原
    本顯不相當之重利甚明。且衡情，如此重利，如非借款人急迫用錢，必不願向被
    告借款，是顯然被告係乘借款人急迫用錢之際，貸以金錢，而取得與原本顯不相
    當之重利。再者，被告雖任職於大盈起重工程行有限公司，有固定職業，固據其
    提出在職證明書一紙為證，惟按刑法上之常業犯，係指職業性之犯罪，只須以犯
    罪為其職業，並賴以為生，即足當之，不以藉該犯罪為唯一營生來源為必要，是
    以縱令尚有其他職業，亦無礙成立常業罪（最高法院八十二年三月十六日八十二
    年度第一次刑事庭會議決議參照）。況被告前八十七年十一月間起至八十八年一
    月間止，即以相同之借貸方式，連續借款予洪菖譯、林佑薇二人，並分別經本院
    判處罪刑確定及因有連續犯關係為確定判決效力所及，而為台灣台中地方法院檢
    察署檢察官為不起訴處分，此有本院八十八年度訴字第一七九號判決書及該署八
    十八年度偵字第二四九九號不起訴處分書在卷可稽，則被告於前重利案件業經判
    刑確定，且執行完畢後，復仍以登報廣告方式招徠客戶，經營重利借貸，自係恃
    為其生活憑藉，被告為常業犯行要屬無疑。是以被告上開所辯，顯係避就之詞，
    不足採信，其犯行堪以認定。
二、被告乘人急於用錢乃貸予款項從中牟取高利，且藉以維生，所為核犯刑法第三百
    四十五條之常業重利罪。又查被告曾於八十七年間因重利罪，經本院判處有期徒
    刑四月，甫於八十八年三月二十二日執行完畢之事實，有台灣台中地方法院檢察
    署刑案資料查註紀錄表及本院被告全國前案紀錄表各一紕在卷可憑，其於刑之執
    行完畢後五年以內再犯有期徒刑以上之本罪，為累犯，應依法加重其刑。爰審酌
    被告犯罪之動機、目的係在圖利、犯罪時間不短、高利放貸對社會金融所生之影
    響、犯罪手段尚非至惡、犯後態度尚稱良好等一切情狀，量處如主文所示之刑，
    以資儆懲。至於扣案之本票，係借款人乙○○提供予被告之擔保，為向被告貸款
    之憑據，於借款人屆期未清償時，被告可依此向借款人請求本金及法定利息，如
    借款人已清償，被告應將之返還借款人，爰不為沒收之諭知；附予敘明。
據上論斷，應依刑事訴訟法第二百九十九條第一項前段，刑法第三百四十五條、第四
十七條，罰金罰鍰提高標準條例第一條前段，判決如主文。
本案經檢察官黃惠玲到庭執行職務。
中      華      民      國    八十八    年      十      月    十三    日
                                  台灣台中地方法院刑事第一庭
                                        法  官  楊國精
右正本證明與原本無異。
如不服本判決，應於送達後十日內向本院提出上訴狀 （須附繕本） ，上訴於台灣高
法院台中分院。
                                        書記官
中      華      民      國    八十八    年      十      月    十六    日
附錄論罪科刑法條
刑法第三百四十五條︰以犯前條之罪為常業者，處五年以下有期徒刑，得併科三千元
以下罰金。


司法院資訊處製作；財團法人民間司法改革基金會備份。
